臺灣桃園地方法院民事判決　　　　　　　94年度訴字第1225號
原　　　告　乙○○
訴訟代理人　吳仲立律師
複　代理人　甲○○
被　　　告　丙○○
訴訟代理人　吳志祥律師
上列當事人間請求退還違約金事件，於民國94年12月1日言詞辯
論終結，本院判決如下：
    主  文
被告應給付原告新台幣壹佰萬元，及自民國九十四年八月八日起
至清償日止，按週年利率百分之五計算之利息。
訴訟費用由被告負擔。
本判決於原告以新台幣拾萬元或同面額之第一商業銀行股份
有限公司發行之可轉讓定期存單為被告供擔保後，得假執行。但
被告以新台幣壹佰萬元為原告預供擔保後，得免為假執行。
    事  實
甲、原告方面：
一、聲明：
    除假執行供擔保金額外，餘如主文所示。
二、陳述：
(一)兩造前因借款糾紛，經本院92年度重訴字第244 號（下稱前
    案）判決原告應給付被告360 萬元，及自92年6 月3 日起至
    102 年6 月1 日止，按月給付被告3 萬元之利息。嗣93 年4
    月6 日，原告將積欠被告之借款 (含未屆清償期之借款)一
    次清償，被告並開立清償證明書予原告，於93年4 月6 日，
    被告同意將原告依上開判決給付被告120 萬元之違約金部分
    於一年後即94年4 月6 日退還其中100 萬元（下稱系爭違約
    金）予原告，兩造並書立意願書（下稱系爭意願書）。詎系
    爭違約金給付期限屆至後，被告仍未給付，迭經催討，被告
    均置之不理，為此爰依契約之法律關係提起本件訴訟。
(二)系爭意願書載明「…今因乙方（即原告）再三懇求其確有財
    務上之困難，並願持續上班賺錢。甲方（即被告）基於雙方
    長久以來之友誼，今願意承諾於94年4 月6 日退還乙方壹百
    萬元整。…」依此文義上解釋，被告願意退還違約金乃是基
    於「長久以來之友誼」，而非以原告持續上班賺錢為返還系
    爭違約金之約定。
(三)被告於92年間甚曾對原告所有之不動產進行假扣押，是被告
    對原告之財產狀況知之甚詳，而原告所有之1,000 萬元存款
    ，係因原告為清償被告之欠款而出賣不動產並扣除還款後所
    剩餘之款項，系爭意願書亦係於此時所簽立，被告稱不了解
    原告之經濟情況係受原告詐欺云云，實屬無稽。退步言之，
    縱如被告所言，其受有詐欺，惟因受詐欺而為撤銷之意思表
    示，應於1 年內為之，被告於93年4 月6 日簽立系爭意願書
    當時即已知原告之財產狀況，則本件被告主張撤銷意思表示
    已逾1 年時效，是被告以其受有詐欺而為撤銷意思表示，實
    無理由。至被告主張抵銷部分，被告既然已就946 萬欠款向
    本院桃園簡易庭提起訴訟，復以同一請求權於本件訴訟中主
    張抵銷，顯與一事不再理之規定相違，故被告於本事件抵銷
    之主張，不應准許。
三、證據：提出草擬清償證明書、意願書（皆為影本）各1 紙為
    證。
乙、被告方面：
一、聲明：
(一)原告之訴駁回。
(二)如獲不利判決，願供擔保免為假執行。
二、陳述：
(一)被告前因清償借款事件而就原告之財產聲請假扣押，而被告
    假扣押所欲保全之本案訴訟即本院92年度重訴字第244 號（
    下稱前案）清償借款事件判決原告應給付被告360 萬元確定
    ，原告唯恐被告就其所有之不動產聲請強制執行拍賣而受有
    損失，故經多次協議後，被告遂同意先就前揭假扣押之不動
    產辦理抵押權設定後塗銷查封登記。嗣93年4 月初，原告在
    房地出賣前夕向被告表示買主雖已經找到但因他仍有其它債
    務問題故無法順利出售，並要求再借貸6 、7 百萬元以順利
    處理其它債務。迨93年4 月6 日，被告拿到訴外人林永信代
    償之960 萬支票，原告當場拿「債務清償證明書」給被告，
    惟該書面中所稱：「債務人乙○○與立書人間因該訴訟案之
    債務已全部清償並無其他債務屬實」等語，經被告質疑，故
    由雙方蓋章劃掉「並無其他債務」等字眼以示慎重，兩造方
    共同簽立。
(二)系爭意願書係以原告需持續工作1 年為條件（下稱系爭條件
    ），而系爭條件成就後被告才需退回100 萬元予原告，惟系
    爭條件尚未成就，故被告無須返還系爭違約金。又被告願意
    退還100 萬元，係因原告表示其財務困難，惟斯時原告仍有
    1,000 多萬元之存款及房屋一棟且毫無貸款，則原告顯係施
    用詐術讓被告陷於錯誤而為錯誤之意思表示，故被告仍得撤
    銷該意思表示。退步言之，倘被告主張抵銷原告提出持續工
    作1 年証明且撤銷意思表示無理由，則原告迄今積欠被告94
    6 萬，被告仍得主張抵銷。
三、證據：提出債務清償證明書、意願書、借款契約書（皆為影
    本）各1紙為證。
丙、本院依職權調閱本院94年度票字第5116號卷宗、94年度執全
    柏字第1351號執行事件卷宗及94年度桃簡字第1000號卷宗。
    理  由
一、本件原告起訴主張：兩造前因借款糾紛，經前案判決原告應
    給付被告360 萬元，及自92年6 月3 日起至102 年6 月1 日
    止，按月給付被告3 萬元之利息。惟於93年4 月6 日原告即
    將上揭積欠被告之債款 (含未屆清償期之借款)一 次清償，
    被告因而開立清償證明書予原告。嗣於93年4 月6 日被告簽
    立意願書，承諾於94年4 月6 日將系爭違約金退還原告。詎
    系爭違約金給付期限屆至後，被告仍未給付，迭經催討，被
    告均置之不理，為此爰依契約之法律關係提起本件訴訟等語
    。
二、被告則以：系爭意願書亦係以系爭條件成就後，被告才需返
    還系爭違約金，惟系爭條件尚未成就，被告自無需返還。縱
    認被告得證明系爭條件成就，然原告隱瞞其仍有1,000 多萬
    元之存款及房屋一棟且毫無貸款之事實，致被告陷於錯誤而
    為簽立意願書之意思表示，被告得依民法第92條規定撤銷該
    意思表示。又原告尚積欠被告946 萬元，被告自得以此債權
    與本件債務主張抵銷等語置辯。
三、原告主張兩造前因借款糾紛，經本院前案判決原告應給付被
    告360 萬元，及自92年6 月3 日起至102 年6 月1 日止，按
    月給付被告3 萬元之利息。惟原告於93年4 月6 日原告即將
    上揭積欠被告之債款 (含未屆清償期之借款)一 次清償，被
    告因而開立「清償證明書」予原告。嗣於93年4 月6 日被告
    簽立「意願書（退還違約金壹百萬元整）」予原告等語，業
    據其提出草擬清償證明書、意願書等影本各一件為證，並為
    被告所不爭執，自堪信為真實。
四、原告主張被告應給付前揭意願書所承諾之100 萬元，惟為被
    告以前揭情詞置辯。是本件兩造爭執點厥為： (一)前 揭意
    願書是否成立？ (二)是 否需系爭條件成就，被告方有返還
    100 萬元之義務？（三）被告得否依民法第92條之規定撤銷
    意願書之意思表示？（四）被告得否以另一之本票債權主張
    抵銷？原告得否請求被告返還100 萬元？茲審究如下：
(一)系爭意願書是否成立: 按當事人互相表示意思一致者，無論
    其為明示或默示，契約即為成立，民法第153 條第1 項定有
    明文。所謂默示之意思表示，係指依表意人之舉動或其他情
    事，足以間接推知其效果意思者而言，最高法院29年度上字
    第762 號判決可資參照。原告所提出被告所簽立之意願書（
    退還違約金壹佰萬元整）全文記載: 「本人丙○○（甲方）
    和乙○○（乙方）因從小一起長大之好朋友故有借貸關係，
    而產生糾紛上法院，桃園地方法院判決乙方必須賠償違約金
    新台幣壹佰貳拾萬元給於甲方。今因乙方再三懇求其確有財
    務上之困難，並願持續正常上班賺錢。甲方基於雙方長久以
    來之友誼，今願意承諾於94年4 月6 日退還乙方壹佰萬元整
    。如雙方日後有借貸關係可互相扣抵該筆違約金。右經雙方
    同意，口恐無憑，特立本約各執壹份存據。中華民國93年4
    月6 日立書人: （甲方）丙○○住: 桃園縣龜山鄉○○村○
    ○街56巷67號立書人: （乙方）住: 」。本件原告即前揭意
    願書之乙方固然未於意願書之當事人欄簽名，惟其今既提出
    被告（意願書之甲方）已簽名之意願書，此舉動堪認其有與
    被告依意願書內容意思一致之表示，自堪認定；況前揭意願
    書因簽立時一式二份之關係，被告亦持有一份，觀之被告所
    持有之該份意願書末尾立書人欄，兩造均已簽章，依前所述
    ，兩造間之前揭意願書自已成立。
(二)是否需系爭條件成就，被告方有返還100 萬元之義務: 按「
    買賣雙方當事人訂立買賣契約之動機如何，對於買賣契約之
    效力，通常固不生影響，惟若當事人已將動機表明於契約，
    以之為契約成立之條件，則動機之合法、可能與確定，或所
    附條件之成就與否，對於契約之效力，即不能謂無關涉」，
    最高法院82年度台上字第2286號判決意旨可資參照。前揭意
    願書所論及返還100 萬元之處為: 「今因乙方再三懇求其確
    有財務上之困難，並願持續正常上班賺錢。甲方基於雙方長
    久以來之友誼，今願意承諾於94年4 月6 日退還乙方壹佰萬
    元整。如雙方日後有借貸關係可互相扣抵該筆違約金。」觀
    諸該處前段「今因乙方再三懇求其確有財務上之困難，並願
    持續正常上班賺錢。甲方基於雙方長久以來之友誼」，係指
    被告為何於前案要求原告清償借款之訴訟獲判決勝訴後，仍
    願意返還原告依前案判決所命給付清償之部分違約金之動機
    ，被告固然將其動機表明於契約，惟觀之意願書全文，被告
    並非以此為條件，該段之約定，僅係關於返還原因之說明，
    並非系爭意願書之停止條件，而該處後段之「今願意承諾於
    94年4 月6 日退還乙方壹佰萬元整」，係規範被告願意返還
    之範圍，該條款之約定，絕非屬將來客觀上不確定事實成就
    或不成就之條件，而係屬被告履行債務之給付「期限」。
(三)關於被告撤銷意思表示部分：按被詐欺而為意思表示者，依
    民法第92條第1 項之規定，表意人固得撤銷其意思表示，惟
    主張被詐欺而為表示之當事人，應就此事實負舉證之責任，
    最高法院44年度臺上字第75號判例意旨可資參照。被告以原
    告隱瞞其富有資力之事實，致被告陷於錯誤而為簽立意願書
    之意思表示，被告得依民法第92條規定撤銷該意思表示云云
    。惟查，觀之被告所提出之被證四即兩造間於93年2 月26日
    所書立之「和解契約書」第2 及第3 條分別約定: 「乙方（
    指原告）願提供所有後附目錄記載不動產包括土地及房屋就
    前揭債務為甲方設定抵押權」、「甲方願於乙方就前條抵押
    權設定登記文件備齊擬辦抵押權登記同時將桃園地方法院九
    十二年度執全字第一二八八號假扣押強制執行撤回並聲請啟
    封。」衡諸被告於92年間甚曾對原告所有之不動產進行假扣
    押，是其對於原告至少擁有該筆不動產之財力當知之甚詳，
    且該時被告對於該不動產之市價為何，亦得自行調查，嗣後
    被告並衡及不動產經拍賣所得之價格，往往遠低於市價，故
    而於先就該不動產設定抵押權之情況下啟封，交由原告於無
    時間壓力下自行出售，於原告自行出售一次清償原告依本院
    92年度訴字第244 號判決應給付被告之債務後，被告對於原
    告該時因出售不動產及清償對被告之債務所剩餘之價款當有
    一定之了解（即應為市價減去清償被告之債務），被告仍於
    該時出具意願書予原告，自難認為原告有任何詐欺被告或使
    被告陷於錯誤之情事，是被告於訂約之初，即已知悉原告之
    財產狀況，已如前述，尚難謂原告有詐欺被告之故意，被告
    復未舉證證明原告以何方式對之為詐欺之行為，則被告依民
    法第92條規定撤銷意願書之意思表示，即屬無據，不生撤銷
    其意思表示之效果，被告此部分之主張並無理由。
(四)關於被告主張抵銷部分：按債務之抵銷，以雙方當事人互負
    債務為必須具備之要件，若一方並未對他方負有債務，則根
    本上即無抵銷之可言，最高法院18年度上字第1709號判例要
    旨可資參照。查被告主張其對原告另有946 萬元之債權，業
    已取得本院同額之本票確定裁定，而主張行使抵銷權等語，
    固據提出本院94年度票字第5116號裁定暨確定證明書為證，
    然已為原告所否認，且原告於被告持前揭本票裁定聲請本院
    強制執行原告之財產時，已就前揭本票裁定提起確認本票債
    權不存在之訴訟，業經本院94年度桃簡字第1000號確認本票
    債權不存在事件受理在案等情亦為被告於民事答辯 (一) 狀
    所自承，復經本院依職權調閱該卷宗查閱無訛，又被告於本
    院審理中亦未舉證證明其對原告確實另有債權946 萬元，是
    被告以其所謂對原告之946 萬本票債權與原告對其之返還違
    約金100 萬元之債權為抵銷，尚難准許。
五、末按遲延之債務，以支付金錢為標的者，債權人得請求依法
    定利率計算之遲延利息，民法第233 條第1 項前段定有明文
    。本件被告負有給付100 萬元予原告之義務，業經認定如前
    ，則原告請求支付法定遲延利息，自無不合。又依兩造間之
    意願書記載，被告應於94年4 月6 日返還100 萬元予原告，
    則被告自返還期限翌日即94年4 月7 日起應負給付法定遲延
    利息之責任，惟民事訴訟採當事人進行主義之原則，原告減
    縮自94年8 月8 日起方請求法定遲延利息，本院自應受其拘
    束，在此範圍內為判決。
六、綜上所述，原告本於兩造間之意願書約定，請求被告給付10
    0 萬元，及自94年8 月8 日起，至清償日止，按週年利率5%
    之利息，為有理由，應予准許。
七、本案事證已臻明確，兩造其餘主張、陳述及所提之證據，經
    審酌後認與判決結果不生影響，爰不一一論述，附此敘明。
八、本判決兩造分別陳明願供擔保請准宣告假執行或免為假執行
    ，核均無不合，爰分別酌定相當之擔保金額，予以准許。
九、據上論結，本件原告之訴為有理由，依民事訴訟法第78條、
    第390 條第2 項、第392 條第2 項，判決如主文。
中　　華　　民　　國　　94　　年　　12　　月　　16　　日
                       民事第一庭   法  官  陳婉玉
以上正本係照原本作成
如對本判決上訴，須於判決送達後20日內向本院提出上訴狀
中　　華　　民　　國　　94　　年　　12　　月　　16　　日
                                    書記官  劉雅玲
